---
title: "Modelos de cambio climático"
author: "Jesús Jiménez López"
format:
  pdf:
    toc: true
    number-sections: true
    colorlinks: true
 docx:
    toc: true
    number-sections: true
    highlight-style: github
editor: visual
---

## Introducción

Este documento describe el procedimiento seguido para obtener un promedio de los datos climáticos futuros para la CCA de Extremadura. A partir de la combinación de una selección de modelos climáticos globales (GCMs) y trayectorias socioeconómicas (SSPs 126, 245, 370 y585) de la base de datos de Worldclim se derivaron 16 escenarios climáticos para los periodos comprendidos entre 2021 y 2100, en intervalos de 20 años. Los resultados obtenidos permiten generar modelos de ideoneidad de especies de interés.

```{r setup}

library(geodata)
library(biomod2)
library(XML)
library(RCurl)
library(here)

here::i_am("R.qmd")

```

## Datos climáticos futuros

Considerando el total de modelos disponibles, 4 escenarios socioeconómicos, 4 periodos de tiempo y 4 variables climáticas

## Descarga de datos

Los datos climáticos futuros están disponibles en el portal web de [wordclim](https://www.worldclim.org/data/cmip6/cmip6_clim30s.html).

La estructura general de los archivos es la siguiente:

wordclim version + climate variable + model + ssp + period + numero de tesela

Por ejemplo:

wc2.1_30s_tmin_CNRM-CM6-1_ssp126_2021-2040_tile-18.tif

En primer lugar descargamos los datos de clima futuros para 1 solo ejemplo, a modo de test:

```{r}

# Test

model <- "CNRM-CM6-1"
ssp <-  "126"
time <- "2021-2040"
climatic_variable <- "bioc"
res <- 2.5
lon <- -6.15
lat <- 39.2 
path <-  here("data", "cmip6", "misc")

wc_future <- geodata::cmip6_tile(lon = lon, lat = lat,
                                 model = model, ssp = ssp, time = time,
                                 var = climatic_variable, path = path)


```

```{r}

plot(wc_future)
```

Para descargar los datos correspondientes a todos los escenarios posibles para la región de interés definimos una función y las variables necesarias:

```{r}

models <- c("ACCESS-CM2", "ACCESS-ESM1-5", "AWI-CM-1-1-MR", "BCC-CSM2-MR", "CanESM5", "CanESM5-CanOE", "CMCC-ESM2", "CNRM-CM6-1", "CNRM-CM6-1-HR", "CNRM-ESM2-1", "EC-Earth3-Veg", "EC-Earth3-Veg-LR", "FIO-ESM-2-0", "GFDL-ESM4", "GISS-E2-1-G", "GISS-E2-1-H", "HadGEM3-GC31-LL", "INM-CM4-8", "INM-CM5-0", "IPSL-CM6A-LR", "MIROC-ES2L", "MIROC6", "MPI-ESM1-2-HR", "MPI-ESM1-2-LR", "MRI-ESM2-0", "UKESM1-0-LL")
ssp <-  c("126", "245", "370","585")
time <- c("2021-2040", "2041-2060", "2061-2080")
variables <- "bioc"

res <- 2.5
lat <- 39.2 
lon <- -6.15

path <-  here("data", "cmip6")

download_CMIP6_ext <- function(models, ssp, time, variables, res, lon, lat, path) {
  
  wc_future <- geodata::cmip6_tile()
  
}


```
