---
title: "Modelos de cambio climático"
author: "Jesús Jiménez López"
lang: es
format:
  pdf:
    toc: true
    number-sections: true
    colorlinks: true
 docx:
    toc: true
    number-sections: true
    highlight-style: github
#bibliography: references.bib
editor: visual
execute: 
  enabled: false
---

## Introducción

Este documento describe el procedimiento seguido para obtener un promedio de los datos bioclimáticos futuros para la CCAA de Extremadura.

```{r setup}

library(geodata)
library(biomod2)
library(XML)
library(RCurl)
library(here)
library(tools)
library(raster)
library(sf)
library(exactextractr)
library(gsubfn)

here::i_am("R.qmd")

```

```{r include=FALSE echo=FALSE}
knitr::opts_chunk$set(
  comment = "#>", echo = FALSE, fig.width = 6
)
```

## Metodología

A partir de la combinación de una selección de modelos climáticos globales (GCMs) promediados y trayectorias socioeconómicas (SSPs 126, 245, 370 y585) de la base de datos de Worldclim se derivaron 16 escenarios bioclimáticos para los periodos comprendidos entre 2021 y 2100, en intervalos de 20 años. Los resultados obtenidos permiten generar modelos de idoneidad de especies proyectados en el futuro.

### Datos climáticos futuros

Las predicciones climáticas fueron generadas a partir de la linea base de datos climáticos WorldClim v2.1. Se procesaron valores mensuales de temperatura mínima, temperatura máxima , precipitación y variables bioclimáticas para 23 modelos climáticos globales (GCM) y para cuatro rutas socioeconómicas compartidas (SSP): 126, 245, 370 y 585. Los valores mensuales fueron promedios durante períodos de 20 años (2021-2040, 241-2060, 2061-2080, 2081-2100). Están disponibles las siguientes resoluciones espaciales (expresadas como minutos de un grado de longitud y latitud): 10 minutos, 5 minutos, 2,5 minutos y 30 segundos.

En este caso solo nos interesan las variables bioclimáticas a una resolución de 30 segundos.

### Variables bioclimáticas

Las variables bioclimáticas se derivan a partir de la temperatura mensual y valores de precipitación con el objetivo de generar variables con un significado biológico mayor. Estos datos se utilizan a menudo para desarrollar modelos de distribución de especies. Las variables bioclimáticas representan tendencias anuales (por ejemplo, temperatura media anual, precipitación), estacionalidad (p. ej., rango anual de temperatura y precipitación) y factores ambientales extremos o limitantes (p. ej., la temperatura del mes más frío y el más cálido, y la precipitación del cuartos húmedos y secos).

### Descarga y procesamiento de datos

Los datos climáticos futuros están disponibles en el portal web de [wordclim](https://www.worldclim.org/data/cmip6/cmip6_clim30s.html). La estructura general de los archivos es la siguiente:

`(wordclim version + resolution +  variable (tn, tx, pr, bc) + model + ssp + period).tif`

Por ejemplo:

`wc2.1_2.5m_bioc_CanESM5_ssp585_2061-2080.tif`

```{r}

# set variables

models <- c("CNRM-CM6-1", "BCC-CSM2-MR", "CNRM-ESM2-1", 
            "CanESM5", "IPSL-CM6A-LR",  "MIROC-ES2L",
            "MIROC6",  "MRI-ESM2-0")
ssp <-  c("126", "245", "370","585")
time_periods <- c("2021-2040", "2041-2060", "2061-2080", "2081-2100")
variables <- "bioc" # currently hardcoded in the function
res <- 0.5
path <-  here("data", "cmip6")

ssp <-  c("126")
time_periods <- c("2041-2060")

lon <- -6.15
lat <- 39.2

ext1KM <-  st_as_sf(vect(here('data', 'input', "cUTM1KMExt_eps4326.shp"))) # change name of variable accordingly to save raster to disk (eg.: ext, esp...+ nKM)
res_folder_to_process <-"wc2.1_30s" # folder with resolution to process ( "wc2.1_2.5m" or  "wc2.1_30s")
crop_area_prefix <- deparse(substitute(ext1KM)) # change accrodingly
id_column_name <- paste0("ID", substr(crop_area_prefix, 4, nchar(crop_area_prefix)))

```

A continuación definimos una función que permita descargar los datos correspondientes a todos los escenarios posibles para la región de interés. Esta funcion se presenta en dos variantes: descarga global o por tiles. Para descargar los datos se usan las funciones cmip6_world y cmip6_tile de la libreria geodata en R.

```{r}

# download cmip6 global data 

download_CMIP6_world <- function(models, ssp, time, res, path) {
  
  for (period in time) {
      for (scenario in ssp) {
        folder_path = here(path, period, scenario)
        dir.create(folder_path,  recursive = TRUE)
        for (model in models) {
           geodata::cmip6_world(model = model, ssp = scenario, time = period,
                                var = "bioc" , path = folder_path, res=res,
                                overwrite=FALSE)
        }
      }
  }
  
}

# download cmip6 tiles data 

download_CMIP6_tiles <- function(lon, lat, models, ssp, time, res, path) {
  
  for (period in time) {
      for (scenario in ssp) {
        folder_path = here(path, period, scenario)
        dir.create(folder_path,  recursive = TRUE)
        for (model in models) {
           geodata::cmip6_tile(lon=lon, lat=lat, model = model, ssp = scenario, time = period,
                                var = "bioc" , path = folder_path, res=res,
                                overwrite=FALSE)
        }
      }
  }
  
}

```

Descargamos los datos globales para los modelos, periodos y escenarios de interés.

```{r}

# execute function

download_CMIP6_world(models=models, ssp =ssp, 
                   time = time_periods, res = res, path=path)

```

Alternativamente, y puesto que cada archivo de datos globales tiene un tamaño de fichero del orden de gigas, podemos descargar las teselas de interes que cubran la CCCAA de Extremadura.

```{r}

## tiles instead

# tiles here:
# https://geodata.ucdavis.edu/cmip6/tiles/

download_CMIP6_tiles( lon=lon,lat=lat, models=models, ssp =ssp, 
                 time = time_periods, res = res, path=path)
```

Sin embargo no todas las teselas están disponibles, por lo que será necesario trabajar con datos globales. Los datos descargados incluyen los siguientes escenarios económicos, periodos, variables y modelos:

```{r}

print(ssp)
print(time_periods)
print(variables)
print(models)
```

Una vez descargados los datos bioclimáticos, comenzamos el procesamiento de los datos.

Definimos una función que permita procesar todos los escenarios posibles. Queremos la media de todas las variables bioclimáticas entre modelos, es decir, la media de la banda 1 para todos los modelos, la media de la banda 2, hasta la banda 19. Finalmente usamos el grid para Extremadura y España (1km y 10km) para extraer la media de los valores obtenidos para esa zona en cada cuadrícula.

```{r}

stack_crop_raster <-  function(tiff_file_list, crop_area) {
  
  datalist = vector("list", length = 19)
  
  m <- list()
  
  for (n in seq(1:19)) {
    
    print(paste("processing band", n, "of a total of 19"))
    
    x <- lapply(tiff_file_list, function(x) rast(x, lyrs=n)) # extract layer n from every raster in the list
    
    m[[n]] <- rast(x) |> crop(crop_area, snap='out')  |> mean() |> mask(crop_area) # convert list of rater to raster, crop and mean
  }
  
  names(m) <- c("wc2_1" , "wc2_2",  "wc2_3" , "wc2_4",  "wc2_5",  "wc2_6",  "wc2_7",  "wc2_8" , "wc2_9",  "wc2_10" ,"wc2_11", "wc2_12", "wc2_13" ,"wc2_14" ,"wc2_15", "wc2_16", "wc2_17", "wc2_18", "wc2_19")
  
  return(m)
  
}
 
```

La funcion anterior devuelve un raster. Definimos otra función para aplicar la función anterior en todas las subcarpetas y guardamos los resultados en formato tiff.

```{r}

# loop over every scenario for the time periods selected

saveRasterToDisk <- function(time_periods, ssp, res_folder_to_process, path, ext) {
  
  for (period in time_periods) {
    
    for (scenario in ssp) {
      
      folder_path = here(path, period, scenario, res_folder_to_process)
      tif_files <- list.files(path=folder_path,
                              pattern="\\.tif(f)?$", full.names=TRUE)
      print(paste("The data folder", folder_path, "contains the following files:"))
      
      for (f in tif_files) print(f) # list files
      
      crop_area_prefix <- deparse(substitute(ext)) # change accrodingly
      
      output_path = here(folder_path, "output", crop_area_prefix) # 
     
      dir.create(output_path,  recursive = TRUE)
      
      result <- stack_crop_raster(tif_files, ext) # call function
        
      print(paste("Writing tiff file to disk... Output path: ", output_path))
      
      terra::writeRaster(x =terra::rast(result),
                         filename = paste0(output_path, "/",                  
                                           res_folder_to_process,
                                           "_bioc_",
                                           "ssp",scenario, "_",
                                           period,
                                           "_",
                                           crop_area_prefix,
                                           ".tiff"))
      }
  }
}

```

```{r}


saveRasterToDisk(time_periods, ssp, res_folder_to_process, path, ext1KM)
```

A partir de los tiff generados exportamos a formato csv.

```{r}

reduceExportToCSV <- function(raster_file, spatial_grid, id_column_name) {

  result <- exact_extract( raster::stack(raster_file), spatial_grid , fun = "mean")
  #colnames(df_bio) <- sapply(X = seq(1:19), function(x) {paste0("band_", result)})
  result <- cbind(spatial_grid[[id_column_name]], result)
  colnames(result)[1] <-id_column_name
  return(result)
  
} 

```

```{r}


# loop over every scenario for the time periods selected
# check spatial grid required before running

for (period in time_periods) {
  for (scenario in ssp) {
    folder_path = here(path, 
                       period, 
                       scenario, 
                       res_folder_to_process, 
                       "output", 
                       crop_area_prefix) # here include output folder
    
    tif_files <- list.files(path=folder_path,
                            pattern="\\.tif(f)?$", 
                            full.names=TRUE) # should be just one tif per folder
    
    print(paste("The data folder", folder_path, "contains the following file:"))
    
    for (f in tif_files) print(f) # list files
    
    output_path = folder_path
    
    result <- reduceExportToCSV(tif_files, 
                                spatial_grid=ext1KM, 
                                id_column_name=id_column_name) # call function
    
    print(paste("Writing csv file to disk... Output path: ", output_path))
    write.csv(result,
              file = paste0(output_path, "/",                  
                                           res_folder_to_process,
                                           "_bioc_",
                                           "ssp",scenario, "_",
                                           period,
                                           "_",
                                           crop_area_prefix,
                                           ".csv"))
    
        
  } # end for scenario
} # end for period

```

## Resultado

Para cada combinación de periodos y escenarios socioeconómicos se obtiene un archivo en formato csv con los valores promedios de los modelos climáticos globales (GCMs) para cada una de las 19 bandas que conforman las variables bioclimáticas. Además se incluye la información en formato raster para la CCAA de Extremadura.

En el siguiente ejempl ose incluyen la media de los modelos para las 19 bandas bioclimáticas proyectadas para el periodo 2021-2046

```{r}
library(tidyterra)
library(ggplot2)
rast <- terra::rast(x = "data/cmip6/2021-2040/126/wc2.1_2.5m/output/cmip6_ext_2_5m_2021-2040_126.tiff")


names(rast) <- c("wc2_1" , "wc2_2",  "wc2_3" , "wc2_4",  "wc2_5",  "wc2_6",  "wc2_7",  "wc2_8" , "wc2_9",  "wc2_10" ,"wc2_11", "wc2_12", "wc2_13" ,"wc2_14" ,"wc2_15", "wc2_16", "wc2_17", "wc2_18", "wc2_19")

plot(rast)



```
